最高法院刑事判決　　　　　　　九十四年度台非字第一六九號
　　上　訴　人　最高法院檢察署檢察總長
　　被　　　告　甲○○
　　　　　　　　　　　　之3號.
　　　　　　　　　　　　（現另案在台灣台中監獄執行中）
上列上訴人因被告違反毒品危害防制條例等罪案件，對於台灣台
中地方法院中華民國九十一年十一月五日第一審刑事確定判決（
九十一年度重訴字第一一○二號，起訴案號：台灣台中地方法院
檢察署九十年度偵字第九一九七號、第一七六一二號），認為其
中關於偽造記者證部分違背法令，提起非常上訴，本院判決如下
：
    主  文
原判決關於鐘俊傑偽造記者證部分撤銷。
　　理　由
非常上訴理由稱：「按判決不適用法則者，為違背法令。又除本
法有特別規定外，未受請求之事項予以判決者，其判決當然違背
法令，刑事訴訟法第３７８條及第３７９條第１２款後段定有明
文。至請求之有無，第一審以檢察官或自訴人於審判期日所陳述
者為準。經查本件檢察官於民國９１年１０月２２日審判期日陳
述起訴之要旨如起訴書所載，有該日審判筆錄附卷可稽〈見第一
審卷第２２０頁〉。而觀諸起訴書記載被告鐘俊傑所犯偽造文書
部分之犯罪事實為『鐘俊傑因遭通緝，其恐通緝遭警查獲，竟於
９０年３月間，在台中市○○路某處，與綽號『矮仔』而真實姓
名不詳之成年男子，基於共同之犯意聯絡，由鐘俊傑以１萬５千
元之代價及提供照片一紙，交給該『矮仔』之人，藉以偽造身分
證，該『矮仔』則於約二星期後，在上址交付貼有鐘俊傑相片之
偽造『邱仕安』國民身分證〈６３年１２月２６日生、身分證字
號：Ｚ000000000號、籍設台中市○○區○○里○鄰○
○○街１４號３樓〉一張予鐘俊傑，足以生損害於『邱仕安』本
人及戶政機關對於核發國民身分證及戶籍管理之正確性』等情。
原審於調查審理後，雖認被告所犯係故買贓物並牽連犯變造國民
身分證罪，而從重之故買贓物罪論處有期徒刑三月。惟『偽造邱
仕安翡翠週刊記者證』之事實，既未經檢察官於審判期日陳述為
起訴之事實，亦未經記明於起訴書犯罪事實欄，且原確定判決復
敘明該部分與被告故買贓物及變造國民身分證部分，係屬犯意各
別之犯行，然竟就此與起訴部分無裁判上一罪關係之犯罪，一併
審理，並論罪科刑，自有未受請求之事項予以判決及判決不適用
法則之違背法令。案經確定，且對被告不利，爰依刑事訴訟法第
４４１條、第４４３條提起非常上訴，以資糾正及救濟。」等語
。
本院按除本法有特別規定外，已受請求之事項未予判決，或未受
請求之事項予以判決者，其判決當然違背法令，刑事訴訟法第三
百七十九條第十二款定有明文。是以法院對於已受請求之事項，
即有全部加以調查及裁判之權利與義務，自不得有所遺漏。反之
，對於未受請求之事項，除該部分與已受請求部分具有審判不可
分關係而應一併加以審判者外，基於訴訟上不告不理之原則，對
於該未受請求部分，自不應加以審判。若法院對於未受請求之事
項而予以審判者，即有違上開不告不理之原則，而屬訴外之裁判
，該部分判決自屬當然違背法令。至於請求之有無暨其範圍之認
定，應以起訴書或自訴狀之記載，暨檢察官或自訴人於審判期日
所陳述者，為其判斷之準據。經查本件檢察官起訴書犯罪事實欄
內關於被告鐘俊傑涉犯偽造文書罪嫌部分僅記載：「鐘俊傑因遭
通緝，其恐通緝遭警查獲，竟於九十年三月間，在台中市○○路
某處，與綽號『矮仔』而真實姓名不詳之成年男子基於共同之犯
意聯絡，由鐘俊傑以一萬五千元之代價及提供照片一紙，交給該
『矮仔』之人，藉以偽造身分證，該『矮仔』則於約二星期後，
在上址交付貼有鐘俊傑相片之偽造『邱仕安』國民身分證（六十
三年十二月二十六日生、身分證字號：Ｚ000000000號
、籍設台中市○○區○○里○鄰○○○街十四號三樓）一張予鐘
俊傑，足以生損害於『邱仕安』本人及戶政機關對於核發國民身
分證及戶籍管理之正確性」等情；並未記載被告有何「偽造邱仕
安翡翠週刊記者證」之事實。而第一審檢察官於原審審判期日（
民國九十一年十月二十二日）陳述起訴之要旨，則如起訴書所載
，亦未以言詞請求法院對於被告「偽造邱仕安翡翠週刊記者證」
之事實一併加以審判，有第一審審判筆錄附卷可稽（見第一審卷
第二二○頁）。則除該部分與已受請求而經原審論罪部分之事實
具有審判不可分關係者外，原審自不得就該部分加以審判。乃原
判決仍就該部分加以審判，並於事實欄內記載被告與綽號「矮仔
」者係「分別」基於變造特種文書及偽造特種文書之犯意聯絡，
而由被告將其相片二張交予綽號「矮仔」者，再由該綽號「矮仔
」者將其中一張照片換貼於邱仕安之國民身分證上，以變造邱仕
安之國民身分證；另一張相片則黏貼於其所偽造之邱仕安翡翠週
刊記者證（按應係服務證）上，而偽造邱仕安之記者證，並交付
予被告等情。理由內復說明被告所犯之「偽造記者證罪」，與檢
察官起訴或為起訴效力所及而經原判決認定有罪之未經許可持有
手槍罪、故買贓物罪（此部分牽連犯變造國民身分證罪）、販賣
第一級毒品罪、販賣第二級毒品罪，均犯意各別，行為互殊，應
予分論併罰云云（見原確定判決第十四頁倒數第九行至最末一行
）。是依原確定判決所認定之事實及其理由之說明，被告「偽造
邱仕安翡翠週刊記者證」之事實，與本件檢察官所起訴之事實，
暨雖未經起訴然為起訴效力所及之其他犯罪事實，均無裁判上一
罪或審判不可分關係，依上規定及說明，原審自不得就該部分一
併加以判決。乃原判決竟仍就該部分一併加以審判，而論處偽造
特種文書罪刑，依上規定及說明，該部分自有未受請求之事項而
予以判決之當然違背法令。案經確定，且於被告不利，非常上訴
意旨執以指摘，洵有理由，爰由本院將原確定判決關於被告偽造
記者證部分撤銷，以資救濟。
據上論結，應依刑事訴訟法第四百四十七條第一項第一款，判決
如主文。
中　　華　　民　　國　九十四　年　　七　　月　 十四　 日
                      最高法院刑事第五庭
                          審判長法官  吳　雄　銘
                                法官  郭　毓　洲
                                法官  吳　三　龍
                                法官  林　永　茂
                                法官  蕭　仰　歸
      本件正本證明與原本無異
                                      書  記  官
中　　華　　民　　國　九十四　年　　七　　月　 十八　 日
                                                      Ｌ
